臺北高等行政法院判決
　　　　　　　　　　　　　　　　　　 95年度簡字第625號
原　　　告　財團法人中央廣播電臺
代　表　人　甲○○
訴訟代理人　魏千峰　律師
被　　　告　臺北市政府
代　表　人　乙○○市長）住同.
送達代收人　丙○○
上列當事人間因勞動基準法事件，原告不服行政院勞工委員會中
華民國95年6 月28日勞訴字第0950005277號訴願決定，提起行政
訴訟，本院判決如下：
　　主  文
原告之訴駁回。
訴訟費用由原告負擔。
　　事  實
一、事實概要：
    原告係從事經營電台廣播業務，為適用勞動基準法之行業。
    經被告勞工局勞動檢查處於94年9 月21日派員實施勞動檢查
    ，發現原告於94年8 月12日訂定「財團法人中央廣播電台節
    目製作新制執行辦法」（下稱「節目製作新制執行辦法」）
    ，並於同年8 月份告知勞工陳肇榮將自9 月份起改為承攬契
    約，故將其94年9 月份主管津貼扣除，違反勞動基準法第22
    條第2 項工資應全額直接給付勞工之規定，乃移請被告查處
    。嗣經被告審查屬實，遂以同法第79條第1 項第1 款規定，
    於94年12月8 日以府勞二字第09437853000 號處分書處原告
    罰鍰2 千元( 折算新台幣6 千元整) ，原告不服，提起訴願
    ，經遭駁回，遂向本院提起行政訴訟。
二、兩造聲明（本案不經言詞辯論，聲明及陳述依兩造之書狀記
    載）：
  (一)原告聲明：
    1.訴願決定及原處分均撤銷。
    2.訴訟費用由被告負擔。
  (二)被告聲明：
    1.駁回原告之訴。
    2.訴訟費用由原告負擔。
三、兩造之爭點：原告未依原勞動契約之約定直接給付勞工陳肇
    榮94年9 月份之主管津貼，是否有違勞動基準法第22條第2
    項規定，而應依同法第79條第1 項第1 款規定處以罰鍰？
  (一)原告主張之理由：
    1.原告係基於立法院通過「中央廣播電台設置條例」所成立
      之財團法人，從事經營電台廣播業務。而勞工陳肇榮自87
      年1 月1 日起任職於原告處，後原告於93年3 月1 日將其
      調任為節目部副理之主管職務，然因其擔任前開職務後，
      對於所交付之業務執行，多有延宕，且其行政協調與處事
      能力，同仁反應不佳，又其平日有飲酒習慣，時常於辦公
      室內烹煮酣飲，甚至於辦公室搬遷時，整理出大量酒瓶，
      此已嚴重影響其他同仁工作士氣，實有失身為主管之職責
      。
    2.原告為因應政府補助減少、適度節省人員維持費，而在兼
      顧節目品質提昇與加強國際廣播功能之前提下，乃整合有
      限國家資源並衡酌相關人員節目製作經驗與能力及其工作
      權益，經由董事會審核通過，並報請主管機關行政新聞局
      核備後，遂頒訂「節目製作新制執行辦法」，將節目部原
      有之2 套節目改為1 套，原額由103 人縮減為30人，同時
      依其個人意願安排相關節目承攬作業，並公告節目部新制
      組織編制。故而，原告為因應新制組織編制而調整節目部
      人事，考量勞工陳肇榮有前揭不適合繼續擔任主管職務一
      職情事，原告即事先多次告知，其將隨新制於94年9 月份
      正式實施起不再繼續擔任主管職務，而原告並自同年9 月
      份起，本於自身之人事管理權限，乃新派任節目部經理一
      人及副理二人，故勞工陳肇榮於同年9 月份起既未擔任主
      管職務，原告自毋庸繼續給付其主管津貼。
    3.原處分及訴願決定顯有違誤，且與事實不符：
      (1)勞基法第2 條第3 款規定之工資，不僅為勞工因工作而
        獲得之報酬，且須經常性之給與，始足當之( 參最高法
        院91年度台上字第347 號判決要旨) 。是工資實係勞工
        之勞力所得，為其勞動對價而給付之經常性給與。倘雇
        主為改善勞工生活而給付非經常性給與；或為其單方之
        目的，給付具有勉勵、恩惠性質之給與，即非為勞工之
        工作給付之對價，與勞動契約上之經常性給與有別，應
        不得列入工資範圍之內（參最高法院79年度台上字第24
        2 號判決要旨) 。觀諸本件所涉及之「主管津貼」，應
        係雇主單方面為勉勵擔任主管職務之勞工而為之鼓勵性
        、恩惠性給與，實非勞動基準法第2 條第3 款所稱之工
        資。
      (2)縱認本件主管津貼係屬勞動基準法第2 條第3 款工資之
        一部，惟：
        所謂主管津貼，核其性質乃雇主基於勞工所擔任職務
          之不同，依職務之困難度或重要性，除依一般計薪標
          準所給與之薪資外，乃對擔任主管職務者所為之給與
          ，故又稱為職務津貼。換言之，勞工必須擔任該項特
          定職務( 如：主管) 者，始得享有職務津貼或主管津
          貼之權利，二者具有互相為對待給付義務之性質。
        又雇主就其企業組織，本具有人事運用權及組織管理
          權限，為雇主之固有權，並得依各項職務所需能力之
          不同而選派合適之勞工擔任不同之職務，特別是擔任
          主管職位者，除一般勞動能力外，更加注重其自身領
          導統馭、行政協調與業務執行等能力。本件勞工陳肇
          榮自擔任節目部副理之主管職務以來，有前揭不適合
          繼續擔任主管職務之行為，原告自得本於其人事運用
          及組織管理權限，另行委派他人擔任主管職務。
        既然勞工陳肇榮業自94年9 月份起不再擔任主管職務
          ，換言之，其工作義務已不包含從事主管工作之內容
          ，故原告自無再行支付予勞工陳肇榮上開與主管職務
          工作內容互為對待給付義務性質之主管津貼之義務。
  (二)被告主張之理由：
    1.原告片面預告終止現行僱用型態並結算年資，於法無據：
      原告為因應政府補助減少，適度節省人員維持費，而於94
      年8 月12日頒布「節目製作新制執行辦法」，並於該辦法
      第1 項明定「節目部全體人員於94年8 月31日止，終止現
      行僱用型態，結算年資」。惟以節省人員維持費為由而終
      止勞動契約並結算年資，非屬勞動基準法第11條所定事由
      。況原告在客觀上並不存在業務緊縮或業務性質變更致有
      減少勞工之必要，且無適當工作可供安置之情狀，故其預
      告終止與勞工陳肇榮之勞動契約於法不合，則其有依原勞
      動契約給付勞工陳肇榮原定工資之義務。
    2.原告解除勞工陳肇榮之副理主管職務，涉及勞動條件之變
      更，惟該變更未經勞雇雙方協商決定，且對勞工陳肇榮之
      薪資已生不利之影響，故其片面解除勞工陳肇榮副理主管
      職務，顯不合法:
      本件原告解除勞工陳肇榮之副理職務，係因原告之節目部
      內部組織編制改變，並主張勞工陳肇榮平日有飲酒習慣，
      而時常於辦公室內烹煮酣飲，且對於所交付之業務執行多
      有延宕，而其行政協調與處事能力，同仁反映不佳之故。
      惟此項調動縱屬原告基於企業經營上所必需，然勞工陳肇
      榮因喪失副理職務，致其原可領取之主管津貼已無可領取
      ，則上開解除副理職務之行為，顯屬對勞工薪資及其他勞
      動條件所為不利之變更，且未經勞工陳肇榮之同意，與內
      政部74年9 月5 日（74）內勞字第328433號函釋之見解有
      間。
    3.主管津貼亦為工資之一部，則原告自94年9月份起無故扣
      除勞工陳肇榮主管津貼之行為，顯然違反勞動基準法第22
      條第2 項之規定:
      (1)勞工陳肇榮原係按月領取之副理主管津貼，則該主管津
        貼，自屬其擔任原告節目部副理職務所得之經常性給與
        ，性質上為其提供勞務之對價給付，故該按月領取之主
        管津貼，依最高法院91年度台上字第347 號、79年度台
        上字第242 號判決及行政院勞工委員會85年2 月10日（
        85）台勞動二字第103252號函釋之見解，自屬勞工陳肇
        榮之工資。
      (2)本件原告既不得片面預告終止其與勞工陳肇榮之勞動契
        約，其逕行解除勞工陳肇榮副理職務，又屬違法調動，
        則其應按原勞動契約之約定，全額直接給付其原定工資
        (含系爭主管津貼) ，應無可疑。
  　　理  由
甲、程序部分：
    本件被告代表人馬英九於訴訟進行中變更為乙○○，茲據被
    告現任代表人依法具狀向本院聲明承受訴訟，核無不合，應
    予准許。
乙、實體部分：
一、按「為規定勞動條件最低標準，保障勞工權益，加強勞雇關
    係，促進社會與經濟發展，特制定本法；本法未規定者，適
    用其他法律之規定。雇主與勞工所訂勞動條件，不得低於本
    法所定之最低標準。」「…工資應全額直接給付勞工。但法
    令另有規定或勞雇雙方另有約定者，不在此限。」「有左列
    行為之一者，處2 千元以上2 萬元以下罰鍰…一、違反…第
    22條…規定者。…」勞動基準法第1 條、第22條第2 項及第
    79條第1 項第1 款分別定有明文。」次按，勞基法第2 條第
    3 款規定之工資，不僅為勞工因工作而獲得之報酬，且須經
    常性之給與，始足當之。勞工因工作而獲得者，如經常性給
    與之工資、薪金固不論，即便是按計時、計日、計月、計件
    以現金或實物等方式給與之獎金、津貼及其他任何名義之給
    與，如屬經常性者，亦均屬之，亦有最高法院91年度台上字
    第347 號判決可資參照。
二、本件原告係從事經營電台廣播業務，為適用勞動基準法之行
    業。經被告勞工局勞動檢查處於94年9 月21日派員實施勞動
    檢查，發現原告於94年8 月12日訂定「節目製作新制執行辦
    法」，並於同年8 月份告知勞工陳肇榮將自9 月份起改為承
    攬契約，故將其94年9 月份主管津貼扣除之事實，有卷附財
    團法人中央廣播電台節目製作新制執行辦法、勞動條件檢查
    會談紀錄可稽，堪信為真實。原告雖主張其為因應新制組織
    編制而調整節目部人事，考量勞工陳肇榮有不適合繼續擔任
    主管職務一職情事，原告即事先多次告知，並自同年9 月份
    起，本於自身之人事管理權限，勞工陳肇榮於同年9 月份起
    未擔任主管職務，原告自毋庸繼續給付其主管津貼；且本件
    所涉及之「主管津貼」，應係雇主單方面為勉勵擔任主管職
    務之勞工而為之鼓勵性、恩惠性給與，實非勞動基準法第2
    條第3 款所稱之工資。縱認本件主管津貼係屬勞動基準法第
    2 條第3 款工資之一部，惟勞工陳肇榮業自94年9 月份起不
    再擔任主管職務，其工作義務已不包含從事主管工作之內容
    ，故原告自無再行支付予勞工陳肇榮上開與主管職務工作內
    容互為對待給付義務性質之主管津貼之義務等等。
三、經查，勞工陳肇榮之「主管津貼」為原告按月發給勞工陳肇
    榮擔任節目部副理職務之工作所獲得之報酬，係屬勞工因工
    作而獲得之報酬，且為經常性之給與，依前述最高法院判決
    意旨，自屬勞動基準法上之工資。原告主張本件所涉及之「
    主管津貼」，應係雇主單方面為勉勵擔任主管職務之勞工而
    為之鼓勵性、恩惠性給與，實非勞動基準法第2 條第3 款所
    稱之工資一節，並非可採。
四、次按，勞動基準法第11條第4 款規定：「非有左列情事之一
    者，雇主不得預告勞工終止勞動契約：…四、業務性質變更
    ，有減少勞工之必要，又無適當工作可供安置時。」因此，
    雇主欲依該款事由預告終止與勞工之勞動契約，須具備「業
    務性質變更，有減少勞工之必要」，且須「無其他適當工作
    可供安置勞工」之要件，始得預告終止勞動契約。本件依原
    告所提其自行製作之90年至95年全年預（決）算表（訴願卷
    證1 參照）觀之，縱認原告係因預算編列減少而屬業務性質
    變更，但依原告所提之90年至95年全年預（決）算表，94年
    度之預算並未減少，則原告應無自同年9 月起減少其勞工之
    必要。另原告所訂節目製作新制執行辦法之「辦法內容」第
    4 條記載：「除重新聘用之編制內人員外，節目部原有人員
    均依其節目製作或行政專長，依承攬契約規定執行其受指派
    之任務，…。」則原告僅將其節目部之員工改以承攬方式使
    其從事與原職務內容相同工作，足見原告並無減少其勞工人
    數之必要。原告總台長賴秀如於接受勞動條件檢查時亦陳明
    自94年9 月份得以簽訂承攬契約代替原勞動契約之方式繼續
    使其勞工從事相同之工作，依其所述情節，原告亦非「無其
    他適當工作可供安置勞工」之情形。因此，本件依原告營運
    之情形，並無勞動基準法第11條第4 款規定之情事，則原告
    主張其具備該款事由而預告終止勞工陳肇榮之勞動契約，自
    非有據。此外，勞動基準法第11條第2 款所規定「業務緊縮
    」，雇主得預告勞工終止勞動契約之情事，係針對事業單位
    因經營不善導致虧損，或因市場變化而須緊縮經營之情形。
    與本件原告係主張因預算編列減少之情形顯有不同，難謂原
    告所指本件之情形係符合該條第2 款之情事。本件並無勞動
    基準法第11條規定之情事，原告片面預告終止與勞工陳肇榮
    之勞動契約，於法無據，自仍應按原勞動契約之約定直接給
    付勞工陳肇榮9 月份之主管津貼。
五、原告雖再主張勞工陳肇榮有不適合繼續擔任主管職務之情事
    ，原告自94年9 月份起，本於自身之人事管理權限，乃新派
    任節目部經理一人及副理二人，故勞工陳肇榮於同年9 月份
    起既未擔任主管職務，原告自毋庸繼續給付其主管津貼等等
    。但查，原告解除勞工陳肇榮之副理主管職務，涉及勞動條
    件之變更，且對勞工陳肇榮之薪資已生不利之影響，上開解
    除副理職務之行為，顯屬對勞工薪資及其他勞動條件所為不
    利之變更。依勞動基準法施行細則第7 條第1 款之規定，工
    作場所及應從事之工作有關事項應於勞動契約中由勞資雙方
    自行約定。因此。勞動契約之變更亦應由雙方自行商議決定
    。另勞動基準法施行細則第7 條第1 款規定，工作場所及應
    從事之工作有關事項應於勞動契約中由勞資雙方自行約定，
    故其變更亦應由雙方自行商議決定。如雇主確有調動勞工工
    作必要，應依下列原則辦理：( 一) 基於企業經營上所必需
    ；( 二) 不得違反勞動契約；( 三) 對勞工薪資及其他勞動
    條件，未作不利之變更；( 四) 調動後工作與原有工作性質
    為其體能及技術所可勝任；( 五) 調動工作地點過遠，雇主
    應予以必要之協助。亦有內政部74年9 月5 日（74）內勞字
    第328433號函釋可資參佐。本件原告未經勞工陳肇榮之同意
    ，解除其副理職務，顯屬對勞工薪資及其他勞動條件所為不
    利之變更，未經勞工陳肇榮之同意，與勞動基準法施行細則
    上開規定及函釋意旨不符，自非合法，原告仍應按原勞動契
    約之約定，全額直接給付其原定工資（含系爭主管津貼）。
    原告此部分之主張，仍非可採。至於原告雖於94年10月29日
    終止與勞工陳肇榮間之勞動契約，有94年9 月29日之公告及
    資遣人員通報單附於訴願卷足據，但此係屬本件事後之行為
    ，其終止勞動契約是否合法，係屬另案問題，並不影響原告
    業已違反勞動基準法第22條第2 項規定之判斷，自不得執為
    本件免責之論據，應予敘明。
六、從而被告以原告違反勞動基準法第22條第2 項工資應全額直
    接給付勞工之規定，依同法第79條第1 項第1 款規定，處原
    告罰鍰2 千元（折算新台幣6 千元整），於法核無不合。訴
    願決定予以維持，亦屬妥適。原告主張前詞，請求撤銷訴願
    決定及原處分，為無理由，應予駁回。
七、本件訴訟標的金額未逾20萬元，為適用簡易程序事件，本判
    決爰不經言詞辯論為之，併此敘明。
據上論結，本件原告之訴為無理由，爰依行政訴訟法第233 條、
第98條第3項前段，判決如主文。
中　　華　　民　　國　　96　　年　 　6　　月　 12  　 日
                              第三庭法  官  陳國成
上為正本係照原本作成。
本件以訴訟事件所涉及之法律見解具有原則性者為限，始得於本
判決送達後20日內向本院提出上訴狀並表明上訴理由，如已於本
判決宣示後送達前提起上訴者，應於判決送達後20日內補具上訴
理由（均按他造人數附繕本），且經最高行政法院許可後方得上
訴。
中　　華　　民　　國　　96　　年　 　6　　月　 13  　 日
    　　　　　　　　　　　　　　　  書記官  王英傑
